臺灣高等法院臺南分院刑事判決　　　　　八十九年度上更(二)字第四八號　　　Ｇ
　　　上　訴　人
　　　即　被　告　乙　○　○
　　　選任辯護人　陳　里　己　律師
右上訴人因貪污治罪條例案件，不服中華民國八十六年九月十八日臺灣臺南地方法院
八十五年度訴字第九六八號第一審判決（起訴案號：臺灣臺南地方法院檢察署八十四
年度偵字第一二八○二號、八十五年度營偵字第五二三號），提起上訴，判決後，經
最高法院第二次發回更審，本院判決如左：
      主      文
原判決撤銷。
乙○○共同連續意圖為自己不法之所有，而侵占對於業務上所持有之物，處有期徒刑
壹年。
      事      實
一、乙○○原係台南縣鹽水鎮私立南榮工業專科學校（下稱南榮工專，現已改為南榮
    技術學院）校長。緣依教育部所頒「技術學院及專科學校績優教師獎勵要點」，
    自民國（下同）七十八年起，各技術學院及專科學校，依該獎勵要點，可按教育
    部核定給各校名額，提報教學績優教師敘獎。如經教育部核定，每位績優教師可
    獲得教育部頒發獎狀一幅及獎金新台幣（下同）十二萬元，並由教育部委請各校
    ，擇期公開代為頒發獎勵。南榮工專依上開獎勵要點，經核定獎勵教學績優教師
    名額每年為二名，該項申報作業，由該校人事室主任何永祥（另案審理）負責承
    辦處理，並報請校長乙○○核准，再呈教育部核定。南榮工專自七十八學年度起
    至八十二學年度止，依該獎勵要點報請核定獎勵之教學績優教師，依序為(1)七十
    九年沈瑞祺、癸○○（七十八年度為夜間部主任、訓導主任），(2)八十年丁○○
    、何永祥（七十九年為總務主任、人事主任），(3)八十一年庚○○、己○○（八
    十年度為教務主任、校長秘書），(4)八十二年壬○○、戊○○（八十一年度為就
    業輔導室主任、課外活動組長），(5)八十三年辛○○、甲○○（八十二年度為工
    管科主任、前校長室秘書）等十人，教育部於各該年度，寄發面額廿四萬元國庫
    支票，至南榮工專，委請該校代為頒給該年度得獎教師。乙○○見有機可乘，竟
    基於意圖為自己不法所有概括犯意，藉教育部請該校代轉發機會，於七十九年度
    申報該校七十八年度教學績優教師時，即指示何永祥以該校行政主管人員，優先
    申報，而於教育部所核發每名績優教師十二萬元獎金中，扣留十萬元，存入乙○○私人帳戶使用，僅發放二萬元予得獎教師。嗣後七十九年至八十二學年度績優
    教師獎金（按每年提報前一年教師，例如七十九年提報七十八學年績優教師），
    均依此例辦理。何永祥畏於校長乙○○權勢，乃基於共同侵占財物犯意聯絡，應
    允配合。於每年六月下旬，教育部寄發面額廿四萬元國庫支票，至南榮工專，經
    該校出納組長林麗娥提領後，承辦人何永祥則於每年七月底至八月初，交與各年
    度獲獎教師，每人二萬元獎金。其餘廿萬元，則由何永祥又交林麗娥存入乙○○
    於台南區中小企業銀行鹽水分行，「私立南榮工業專科學校代辦處」第0000
    0000000000號私人帳戶。其中，八十二年度受獎人辛○○、甲○○，
    因何永祥出國，另由他人轉交，而連續侵占教育部委託代發，各該年度獲獎教師
    ，每人應得獎金十萬元，另何永祥部分自己則同意捐出該十萬元獎金。共於七十
    九年至八十三年，每年七至八月間，將沈瑞祺、癸○○、丁○○、庚○○、己○○、壬○○、戊○○、辛○○、甲○○等九人獎金，每人十萬元，計九十萬元，
    侵占入己，供乙○○私人交際應酬及用於不得以公費報銷費用上。
二、案經丙○○告發及法務部調查局台南縣調查站移送台灣台南地方法院檢察署檢察
    官偵查起訴。
      理      由
一、訊據上訴人即被告乙○○供承渠事後得知，右揭教育部所頒獎金，僅交付各年度
    獲獎教師每人二萬元，餘每人十萬元，則均存入「私立南榮工專代辦處」帳戶等
    情不諱。然否認有侵占財物不法犯行，辯稱：伊任南榮工專校長多年，向採分層
    負責，充分授權作法，績優教師報獎，均責由人事主任何永祥負責，伊係事後始
    經何永祥告知此事，且何永祥稱有經教師同意，將獎金十萬元捐給學校，則獲獎
    教師於獎金未發下前，均已知悉得獎金額，伊不可能侵吞，此係何永祥與各被提
    報教師間協議：獲獎者均祇領取二萬元，餘十萬元捐給校方，供全校教師共享，
    如各該教師未同意捐給校方，豈可能隱忍不發，至今均無人異議？又獲獎教師捐
    出獎金，伊非用於私人，而係存入帳戶留作教學觀摩，或慰勞教職員工。又頒發
    績優教師業務，係由教育部全權辦理，教育部與南榮工專間，無委託辦理該項業
    務契約，伊非受教育委託承辦公務云云。惟查：
  (一)右揭事實，業據乙○○於台南調查站供稱：在七十九年六月間，申報七十八學年
    度績優教師時，何永祥向伊表示被提報績老師，應感謝校長提拔，每名教師均自
    動捐出十萬元獎金，交由校長統籌運用，伊同意何永祥意見，從每位教師獎金中
    收取十萬元，由伊統籌運用，七十九、八十、八十一、八十二等學年度，均沿例
    辦理。伊所每年收取二名績優教師每人十萬元獎金，均由學校出納林麗娥，每年
    將廿萬元，存入伊在台南區中小企銀私人帳戶。至目前，該款曾用於伊請朋友吃
    飯、贈送朋友禮物等。而各該教師是否事前同意，從中抽取十萬元，伊不清楚。
    惟在本案著手偵查後，伊曾逐一與各教師溝通，請渠等補填同意捐款書。有部分
    同意補填，有部分不同意，另有部分於補後又要求退還等語（詳調查站卷一至三
    頁）。另被告乙○○於偵查中並自承：因有些款項學校帳目，無法處理，所以該
    帳戶，非學校正常帳目，無法做帳，由出納寫好取款條，伊蓋章後再去提領等語
    （詳同上卷三頁）。參以證人即南榮工專出納組長林麗娥於調查站證述：前揭帳
    戶雖以「南榮工專代辦處」為戶名，但該帳戶印鑑為校長乙○○私章，自始至終
    ，均由乙○○，自行保管，該帳戶款項存提，從未製作收支憑證，存款來源，及
    提款用途，乙○○均未對伊告知，學校公款收支，從未經由該帳戶進出等情（詳
    調查站卷五之一頁）。且該帳戶於七十一年十二月廿日開戶時，由會計鍾水龍開
    戶，原留印鑑係出納、會計及校長三個印鑑章。迨至七十二年十月六日，更改為
    校長乙○○個人印鑑章，有台南區中小企業銀行鹽水分行八十六年一月卅日南
    銀鹽分字一三號函及附件在卷可憑（詳原審卷七八至一一○頁）。被告雖以伊該
    印章，非僅用於該帳戶，其餘帳戶也用該印章，係因會計主任鍾水龍要退休，繼
    任主任未經上級機關核准，伊依鍾水龍建議，以其個人印章即可，非為己私而為
    云云。經查依被告提出移交清冊所載，南榮工專帳戶印章固係同一印章。然何以
    其他帳戶，尚均須由會計及出納等印章，始能領取款項？本件存入績優教師獎金
    帳戶，卻祗有被告一個印章，即可提領，足見被告使用該帳戶存款，無需經出納
    及審查，憑其印章，即可動用。且被告使用該帳戶款項，均無任何收支明細或任
    何開支憑證，足證將被告所收取本案獎金，非用於學校公務上，甚為明顯。又被
    告事後翻供辯稱，其係事後始知，由績優教師各捐出十萬元，及上開款項係用在
    購買教具及供教職員進修，顯難認為實在。被告有意圖為自己不法所有，至為灼
    然。本件復有「私立南榮工專代辦處」存款存摺（詳八十五年營偵字五二三號卷
    十六至廿六頁）、南榮工專檢送教育部七十八學年度至八十二學年度各教學績優
    教師印領清冊函文、教育部核定撥付該校獎金函文等文件在卷可佐（詳調查站卷
    廿七至廿九頁）。
  (二)復據證人林麗娥於調查站證稱，伊於每年六月下旬，均會收到教育部寄來，各該
    年度績優教師獎金廿四萬元支票，伊在每年七月底提領後，即將廿四萬元交給何
    永祥處理，當日或數日後，何永祥又將廿萬元交給伊，並要求伊將該筆款項，存
    入台南區中小企銀鹽水分行乙○○帳戶無訛（詳調查站卷五頁）。(1)又八十一學
    年得獎教師戊○○，於台南調查站時證稱：人事主任何永祥，電話通知我至其辦
    公室，表示教育部頒發績優獎金二萬元及獎牌乙面，即將獎金及獎牌交付給我。
    我確實僅領到二萬元，至於實際上教育部頒發多少獎金給教師，我不清楚等語（
    詳調查站卷七頁）。(2)另八十二學年得獎教師辛○○證述：我不知有十二萬元獎
    金，何永祥拿我印章去蓋時，只告訴我有二萬元獎金和獎狀等語（詳調查站卷十
    三頁）。是該二位證人，均不知有十二萬元獎金，而由共犯何永祥通知領取二萬
    元獎金。(3)再七十九學年得獎教師丁○○於調查站時亦稱：七十九學年度，我雖
    被推薦為績優教師，也知道教育部頒發的是十二萬元獎金，但當人事主任只拿二
    萬元給我時，我為了繼續在校任職，因此不敢過問為何只給我兩二萬元等語（詳
    調查站卷十頁）。(4)另得獎教師壬○○、己○○、癸○○、庚○○等四人，亦分
    別於台南調查站及乙○○侵占案件偵查時，均證稱共犯何永祥僅交付二萬元，且
    告知十二萬元獎金中十萬元，須留在校方由校長乙○○統籌處理等情（詳調查站
    卷十七至廿三頁）。自上揭證人林麗娥、戊○○、辛○○、丁○○、壬○○、己○○、癸○○、庚○○等人供述，堪認扣留獎金十萬元，係流向被告乙○○帳戶
    無訛。至本件各受獎人係於七十九年至八十三年，每年七至八月，領取該項獎金
    ，有證人戊○○、丁○○、壬○○、己○○、癸○○、庚○○、沈瑞祺、甲○○
    八人，於事後所立領取獎金書據八紙在卷可憑（詳本院上更(二)卷(一)一八一至一八
    八頁），並經證人林麗娥於調查站供明在卷。則被告與共犯何永祥係連續於七十
    九年至八十三年止，每年七至八月間，侵占是項得獎人廿萬元獎金，亦可確認。
  (三)另共犯何永祥於台南調查站時自白：七十八學年度，校長乙○○指示伊，經辦本
    件業務時，表明每人只可領得二萬元，其餘十萬元，其將自行留用，由於私立學
    校教師聘書，係每年一聘。得獎十位教師，為了工作，明知遭乙○○侵吞每人十
    萬元，但均敢怒不敢言，只好默默接受。在轉交時，各績優教師未表明，要將另
    外十萬元捐給學校，伊承辦是項業務，完全係聽命於乙○○，在當時工作環境下
    ，與其他教師，不得不配合乙○○命令行事等語（詳八十七年營偵字第一三六八
    號偵查卷廿頁所附調查站筆錄），足徵被告乙○○確有侵占績優教師十萬元獎金
    情事。參以於獎金中扣留十萬元一情，從未經該校開會決議，由學校統籌處理，
    復經證人沈瑞祺及戊○○到庭證述屬實，亦為被告乙○○所是認，故被告於辯稱
    有經教評會通過等情，既未能提供會議記錄以實其說，所辯即不足採。又本件迄
    今已歷時八年之久，未見被告乙○○將該款項，運用於學校任何公務支出上。即
    乙○○於調查站時也自承該款項，伊用於請朋友吃飯及送朋友禮物等私用，故該
    獎金為乙○○侵為己有，應無疑義。至被告沈伯欣辯稱：該款伊未動用，並提出
    會計師鑑定報告云云。惟此與沈伯欣其於台南調查站時供稱：我每年所收取每名
    教師十萬元獎金，均由本校出納林麗娥，每年將廿萬元存入，我在台南區中小企
    銀私人帳戶。至目前，該款曾花用於我請朋友吃飯、贈送朋友禮物」等情，顯不
    相符，應無可採。綜上所述，共犯何永祥明知被告乙○○意圖侵占績優教師獎金
    為己有，為繼續任職於該校，不願得罪校長乙○○，故仍配合其不法指示，僅發
    給各得獎教師二萬元。職是被告與何永祥間，顯有犯意聯絡及行為分擔甚明。
  (四)又被告乙○○於台南調查站時辯稱：是何永祥表示被提報績優教師，為感謝伊提
    拔而捐出十萬元獎金，交由伊統籌運用，伊同意他的意見云云。然查：共犯何永
    祥僅係該校人事室主任，此事關係獲獎教師權益，其自己也是得獎人，亦關係本
    身權益，豈有自己作此損人不利己建議，要與常情有違！又因此事關係到全體教
    師權益，理應由該校教師會議決議，並經由各該得獎教師立據書面，願將十萬元
    獎金，交由校長統籌運用。惟此事項並未經該校開會決議，且係於案發後，被告
    乙○○始請各得獎教師立據書面。且依前所述，獲獎教師有部分供稱，於事前根
    本不知情。另何永祥在無利可圖，且有得罪同仁及觸法危險情形下，當無作此建
    議動機。足見本件緣於被告乙○○個人貪念，授意何永祥辦理，而非共犯何永祥
    所建議。準此，被告所辯，本件係因何永祥建議，伊始同意收取十萬元獎金，顯
    係飾卸之詞，委難採信。
  (五)至得獎人甲○○、丁○○、沈瑞祺、戊○○於檢察官偵查中或原審及本院審理時
    ，雖均翻異前詞（詳本院八十八年度上更(一)字六七號筆錄）。而均改稱：被告拿
    二萬元給伊等，渠等均有說同意十萬元給學校統籌運用云云。然查(1)證人甲○○
    於調查站時已證稱：當時何永祥就表示伊只能領獎金二萬元，餘十萬元，要捐給
    學校統籌運用。伊因不知詳情，未置可否。本件開始調查後，校長乙○○曾在校
    長室個別約見說，績優教師獎助金十二萬元，其中十萬元捐給校方一事，當時只
    是口說無憑，要伊立據表示「確有領到十二萬元，且其中十萬元，是伊樂意捐給
    校方」等語（詳調查站卷十五頁背面）。(2)證人丁○○於台南調查站時證稱：七
    十九學年度，我被推薦為績優教師，也知道教育部頒發十二萬元獎金，但當人事
    主任只拿二萬元給我時，我為了繼續在校任職，因此不敢過問為何只給兩萬元獎
    金等語（詳調查站卷十頁）。(3)證人沈瑞祺於調查站時供稱；教育部撥款下來時
    ，何永祥即交給我二萬元，至於剩下十萬元，我為了工作，也不便問向學校詢問
    該筆錢流向等語（詳調查站卷廿二頁、八十四年度他字八三一號卷八頁）。(4)證
    人戊○○於調查中證稱：何永祥通知伊到其辦公室，向伊表示教育部頒發績優獎
    金二萬元及獎牌一面給伊，並交付予伊，實際上教育部頒發獎金多少，伊不清楚
    等語（詳調查站卷六頁背面、七頁）。由渠等四人，在案發時於調查站所供以觀
    ，證人甲○○、丁○○、沈瑞祺、戊○○四人，均未提到有同意將十二萬元獎金
    中十萬元捐給學校，則渠等嗣後變更證詞，顯係認為，私校一年一聘，為繼續留
    在學校任職，始改稱：是自願捐出該十萬元獎金。是自以渠等證人於調查站所為
    供證，較為可採。
  (六)至證人庚○○、癸○○、壬○○及己○○於台南縣調查站訊問、檢察官偵查時及
    迭次審理中均證稱：共犯何永祥拿二萬元給伊等時，向渠等表示十萬元留給學校
    統籌運用，伊等均同意云云。但依證人甲○○於調查站時供稱，本件開始調查後
    ，校長乙○○在校長室個別約見說，績優教師獎助金十二萬元，其中十萬元捐給
    校方一事，當時只是口說無憑，要伊立據表示「確有領到十二萬元，且其中十萬
    元，是伊樂意捐給校方」等語。證人癸○○於調查站亦供稱：其在七十九年間何
    永祥僅交二萬元獎金予我，並未曾立任何字據。惟在調查站偵查後，乙○○於八
    十四年十月間有要求我，補填一張十萬元捐獻同意書，且將時間往前填為七十九
    年間等語（詳調查站卷廿三頁及背面）。以此觀之，試想案發後，本件全部被提
    報績優十位教師，如有一位教師，未補填書面表示領到十二萬元，且表示十萬元
    願意捐給學校，則被告乙○○仍難解免其刑責。因此，可以確認，被告乙○○必
    要求全部被提報之績優教師，均要補填書面表示同意捐十萬元給學校，始能讓此
    事件平息。職是之故，本院認本件證人庚○○、癸○○、壬○○及己○○四人，
    於案發後歷次供述均稱：伊等有同意十萬元留給學校統籌運用云云。所供雖始終
    如一，但應均係礙於私校教師聘書，每年一聘，不得不如此配合供述。就補填書
    面部分，應非扣留十萬元獎金當時，即已填寫。蓋每位受獎教師，領取二萬元獎
    金當時，如均須填寫該同意書，絕無遺漏證人甲○○、癸○○二人，而於案發後
    調查時，始由校長乙○○要求，須補填同意書據。是本院認就證人庚○○、癸○○、壬○○及己○○四人，每人各十萬元獎金部分，亦屬未經渠等四人同意，而
    由乙○○予以侵占入己。渠等所為供詞，尚難作為有利被告認定。至被告乙○○
    事後將所侵占款項，究用於何處，或存放於何處，均無礙被告其侵占罪成立。被
    告與何永祥共同侵占業務上持有他人財物犯行，事證明確，堪以認定。
二、查被告乙○○與共犯何永祥，均僅係將教育部轉發獎金及獎牌，基於得獎人係任
    教於南榮工專，而由學校代為頒予受獎人，此代頒獎金及獎牌行為，係屬共犯何
    永祥人事主任所承辦業務，被告與之共犯，雖無持有是項獎金身分，自仍應刑法
    第卅一條第一項規定，負共犯責任。則被告所為，核係犯刑法第三百三十六條第
    二項業務侵占罪。至公訴人認被告係屬「受公務機關委託承辦公務之人」。然貪
    污治罪條例第二條後段，所指公務機關所委託承辦者，必須為該機關本身公權力
    範圍內公務，受任人因而享有公務上職權及權力主體身分，於其受任範圍內行使
    公務主體權力而言（最高法院八十四年度台上字第五七五五號判決參照）。本件
    該項轉頒獎金及獎牌行為，純屬一般表揚性質，猶如內政部舉辦之好人好事表揚
    或教育界師鐸獎之頒發，並無含有任何公權力之高權行為行使。蓋被提報績優教
    師，學校是否予以提報及教育部是否核定，對被提報教師均無任何高權行為行使
    ，應非屬行政處分。則被告乙○○與共犯何永祥，就本件提報績優教師及代教育
    部頒發獎金與將牌，均非屬「受公務機關委託承辦公務之人」。公訴人認被告係
    犯八十五年十月廿三日修正前貪污治罪條例第六條第一項第三款罪嫌，即有未洽
    。惟其基本社會事實相同，起訴法條，應予變更。又被告先後多次犯行，時間緊
    接，方法相同，觸犯構成要件相同之罪名，顯係基於概括犯意反覆為之，為連續
    犯，應依刑法第五十六條規定，論以一罪，依法加重其刑。又被告基於與何永祥
    共同侵占犯意聯絡，轉交各年度績優教師（何永祥部分除外）獎金二萬元，其餘
    十萬元存入乙○○私人帳戶時，即有易持有為所有侵占意思，其侵占行為即已完
    成。本件被告與何永祥，就上揭犯行間，既有犯意聯絡及行為分擔，自應依刑法
    第卅一條第一項規定，論以共同正犯。
三、原審以被告乙○○罪證明確，因予論罪科刑，固非無見；惟查(一)原判決未將何永
    祥為共犯，併於判決主文諭知，即有失當。(二)又本件被告僅係轉頒教育部已核定
    績優教師獎金及獎牌，此一轉頒行為，尚不涉及任何公權力行使，原判決認被告
    係屬貪污治罪條例第二條「受公務機關委託承辦公務之人」，而遽依貪污治罪條
    例第六條第一項第三款論處被告罪刑，自有未洽。被告上訴意旨，否認犯罪，指
    摘原判決不當，固無足取。惟原判決既有可議，自應由本院將原判決撤銷改判。
    爰審酌被告係私立專科學校校長，在地方上素有清望，因不知法律，一時貪昧，
    誤觸法網等一切情狀，量處如主文第二項所示之刑，以資懲儆。至被告犯罪所得
    九十萬元部分，本院既認被告僅犯刑法侵占罪，自無庸依貪污治罪條例規定，諭
    知追繳並發還被害人，併此敘明。
據上論斷，應依刑事訴訟法第三百六十九條第一項前段、第三百六十四條、第三百條
、第二百九十九條第一項前段，刑法第廿八條、第三十一條第一項、第五十六條、第
三百三十六條第二項，罰金罰鍰提高標準條例第一條前段，判決如主文。
本案經檢察官李傳來到庭執行職務。
中    華    民    國      九十一      年      四      月      十一      日
                                  臺灣高等法院臺南分院刑事第一庭
                                      審判長法官  茆    臺    雲
                                            法官  蔡    長    林
                                            法官  董    武    全
右正本證明與原本無異。
檢察官如不服本判決，應於判決送達後十日內向本院提出上訴書。
                                      法院書記官  黃    全    忠
中    華    民    國      九十一      年      四      月      二十三    日
附錄法條：
刑法第三百三十六條：
對於公務上或因公益所持有之物，犯前條第一項之罪者，處一年以上七年以下有期徒
刑，得併科五千元以下罰金。
對於業務上所持有之物，犯前條第一項之罪者，處六月以上五年以下有期徒刑，得併
科三千元以下罰金。
前二項之未遂犯罰之。
